ACORDAO-COMPLETO-2494757

ACÓRDÃO 18915/2021 ATA 41/2021 - PRIMEIRA CÂMARA

VISTOS, relatados e discutidos estes autos de tomada de contas especial instaurada pela Caixa Econômica Federal (CAIXA) , em desfavor dos Srs. Arnaldo Almeida Mitouso, Manoel Adail Amaral Pinheiro, Igson Monteiro da Silva e Raimundo Nonato de Araújo Magalhães, relativamente  ao contrato de repasse 233.234-36/2007, firmado com o então Ministério das Cidades, que teve por objeto "a execução da urbanização de assentamentos precários".
ACORDAM os ministros do Tribunal de Contas da União, reunidos em sessão da 1ª Câmara, ante as razões expostas pelo relator, em:
9.1. excluir da relação processual o Sr. Arnaldo Almeida Mitouso;
9.2. considerar revéis, para todos os efeitos, com fundamento no art. 12, § 3º, da Lei 8.443/1992, os Srs. Igson Monteiro da Silva, Manoel Adail Amaral Pinheiro e Raimundo Nonato de Araújo Magalhães;
9.3. julgar irregulares, com fundamento nos arts. 1º, I, e 16, III, "b" e "c", da Lei 8.443/1992 c/c os arts. 19 e 23, III, da mesma lei, e com arts. 1º, I, e 209, II e III, e 214, III, do RI/TCU, as contas dos Srs. Igson Monteiro da Silva, Manoel Adail Amaral Pinheiro e Raimundo Nonato de Araújo Magalhães e condená-los, solidariamente, ao pagamento das quantias abaixo especificadas, com a fixação do prazo de 15 (quinze) dias, a contar da notificação, para que comprovem, perante este Tribunal (art. 214, III, "a", do RI/TCU) , o recolhimento da dívida aos cofres do Tesouro Nacional, atualizada monetariamente e acrescida dos juros de mora, calculados a partir das datas discriminadas, até a data do recolhimento, na forma prevista na legislação em vigor:
	Valor Original (R$) 
	Data

	14.000,00
	22/11/2010

	11.421,50
	13/12/2010

	121.451,53
	3/3/2011

	193.968,98
	2/6/2011

	150.750,29
	1º/12/2011

	218.476,80
	19/3/2012

	228.993,71
	2/7/2012

	234.382,34
	17/10/2012

	49.423,62
	1º/3/2013

9.4. aplicar aos Srs. Igson Monteiro da Silva, Manoel Adail Amaral Pinheiro e Raimundo Nonato de Araújo Magalhães, individualmente, a multa prevista no art. 57 da Lei 8.443/1992 c/c o art. 267 do RI/TCU, no valor de R$ 106.000,00 (cento e seis mil reais) , com a fixação do prazo de 15 (quinze) dias, a contar da notificação, para que comprovem, perante este Tribunal (art. 214, III, "a", do RI/TCU) , o recolhimento das dívidas aos cofres do Tesouro Nacional, atualizadas monetariamente desde a data do presente acórdão até a do efetivo recolhimento, se forem pagas após o vencimento, na forma da legislação em vigor;
9.5. autorizar, desde logo, se requerido, com fundamento no art. 26, da Lei 8.443/1992, c/c o art. 217, §§ 1º e 2º, do RI/TCU, o parcelamento das dívidas em até 36 parcelas, incidindo, sobre cada parcela, corrigida monetariamente, os correspondentes acréscimos legais, fixando-lhes o prazo de 15 (quinze) dias, a contar do recebimento da notificação, para comprovarem, perante o Tribunal, o recolhimento da primeira parcela, e de 30 (trinta) dias, a contar da parcela anterior, para comprovar o recolhimento das demais parcelas, devendo incidir, sobre cada valor mensal, atualizado monetariamente, os juros de mora devidos, no caso do débito, na forma prevista na legislação em vigor, alertando os responsáveis de que a falta de comprovação do pagamento de qualquer parcela importará o vencimento antecipado do saldo devedor, nos termos do § 2º do art. 217, do Regimento Interno deste Tribunal;
9.6. autorizar, desde logo, nos termos dos arts. 219, II, do RI/TCU e 28, II, da Lei 8.443/1992, a cobrança judicial das dívidas, caso não atendidas as notificações;
9.7. encaminhar cópia desta deliberação à Procuradoria da República no Estado do Amazonas, em cumprimento ao disposto no § 3º do art. 16, da Lei 8.443/1992.

Tomada de contas especial Instaurada pela Caixa Econômica Federal em razão da não consecução dos objetivos pactuados em contrato de repasse celebrado com o  Município de Coari/AM, tendo por objeto "a execução da urbanização de assentamentos precários".

Primeira Câmara

Município de Coari/AM.

3. Responsáveis: Arnaldo Almeida Mitouso (XXX.921.332-XX); Igson Monteiro da Silva (XXX.389.242-XX); Manoel Adail Amaral Pinheiro (XXX.996.732-XX); Raimundo Nonato de Araújo Magalhães (XXX.222.872-XX).

13.1. Ministros presentes: Benjamin Zymler (na Presidência), Vital do Rêgo e Jorge Oliveira.
13.2. Ministros-Substitutos presentes: Augusto Sherman Cavalcanti e Weder de Oliveira (Relator).

WEDER DE OLIVEIRA

Transcrevo, com ajustes de forma, a instrução apresentada (peças 42, 43 e 44) pela Secretaria de Controle Externo de Tomada de Contas Especial (Secex-TCE) :
"Trata-se de tomada de contas especial instaurada pela Caixa Econômica Federal (CEF) , em desfavor do Sr. Arnaldo Almeida Mitouso (CPF XXX.921.332-XX) , na condição de Prefeito Municipal (gestão 17/10/2009 a 31/12/2012) ; do Sr. Manoel Adail Amaral Pinheiro (CPF XXX.996.732-XX) , na condição de Prefeito Municipal (gestão do 01/01/2005 a 31/12/2008 e de 01/01/2013 a 08/02/2014) ; Sr. Igson Monteiro da Silva (CPF XXX.389.242-XX) , na condição de Prefeito Municipal (gestão 09/02/2014 a 15/04/2015) ; e do Sr. Raimundo Nonato de Araújo Magalhães (CPF XXX.222.872-XX ) , na condição de Prefeito Municipal (gestão 16/04/2015 a 31/12/2016) , em razão da ausência de funcionalidade do objeto sem aproveitamento útil da parcela executada, por motivo de inexecução parcial do objeto do Contrato de Repasse 233.234-36/2007, registro Siafi 614653 (peça 3, p.71 e peça 4, p. 1-7) , firmado entre o então Ministério das Cidades, representada pela CEF, e aquele Município, tendo por objeto 'a execução da urbanização de assentamentos precários'.
HISTÓRICO
2.	Conforme Cláusula Quarta do instrumento, a composição do Contrato de Repasse é de R$ 5.000.000,00 à conta do Concedente e R$ 250.000,00 de contrapartida do Convenente (peça 4, p. 2) . E, de acordo com o Plano de Trabalho aprovado (peça 3, 57-64) , os recursos seriam aplicados nos seguintes itens:
	Item
	Fonte Recursos

		União
	Contrapartida
	Total

	Regularização fundiária
	32.587,37
	-
	32.587,37

	280 unidades habitacionais
	4.632.355,42
	243.808,18
	4.876.163,60

	Energia elétrica/iluminação
	166.405,22
	6.191,82
	172.597,04

	Recuperação ambiental
	37.401,99
	-
	37.401,99

	Trabalho Social
	131.250,00
	-
	131.250,00

	Total
	5.000.000,00
	250.000,00
	5.250.000,00

2.1.	Para a execução do objeto contratado, foi repassado à conta corrente vinculada ao contrato de repasse o montante de R$ 1.563.500,00, conforme as ordens bancárias a seguir identificadas (peça 7, p. 52-53) :
	Nº da OB
	Valor (R$) 
	Data de emissão

	2010OB801129
	500,00
	26/05/2010

	2010OB801130
	499.500,00
	26/05/2010

	2011OB800995
	96.857,72
	03/06/2011

	2011OB801629
	15.142,28
	19/08/2011

	2011OB802053
	117.000,00
	18/10/2011

	2012OB800020
	218.500,00
	06/02/2012

	2012OB801264
	51.500,00
	29/06/2012

	2012OB801265
	161.500,00
	29/06/2012

	2012OB801415
	15.500,00
	04/07/2012

	2012OB802454
	49.998,00
	08/11/2012

	2012OB802455
	73.217,00
	08/11/2012

	2012OB802456
	111.285,00
	08/11/2012

	2013OB800398
	4.500,00
	25/03/2013

	2013OB800399
	49.500,00
	25/03/2013

	2013OB800410
	49.500,00
	25/03/2013

	2013OB800560
	49.500,00
	27/03/2013

	TOTAL
	1.563.500,00
	
2.2.	Conforme Relação de Desbloqueios (peça 6, p. 69) , para o pagamento dos serviços/obras realizadas, fora desbloqueado ao Município o valor total de R$ 1.280.084,77, dos quais R$ 1.222.868,77 foram de recursos do concedente e R$ 57.125,00 de recursos da contrapartida:   
	Data 
	Concedente (R$) 
	Contrapartida (R$) 
	Total desbloqueado

	22/11/2010
	14.000,00
	0,00
	14.000,00

	13/12/2010
	11.421,50
	0,00
	11.421,50

	03/03/2011
	121.451,53
	5.875,00
	127.326,53

	02/06/2011
	193.968,98
	9.375,00
	203.343,98

	01/12/2011
	150.750,29
	6.100,00
	156.850,29

	19/03/2012
	218.476,80
	10.925,00
	229.401,80

	02/07/2012
	228.993,71
	10.650,00
	239.643,71

	17/10/2012
	234.382,34
	11.725,00
	246.107,34

	01/03/2013
	49.423,62
	2.475,00
	51.989,62

	SOMA
	  1.222.868,77 
	    57.125,00 
	  1.280.084,77 

3.	A vigência do contrato de repasse foi de 13/12/2007 a 07/09/2017, e o prazo para prestação de contas foi até 06/11/2017 (peça 7, p. 50) 
4.	O fundamento para a instauração da Tomada de Contas Especial, conforme consignado na matriz de responsabilização elaborada pelo tomador de contas (peça 7, p. 46) , foi a constatação da ausência de funcionalidade do objeto parcialmente executado.
4.1.	Nesse sentido, o Relatório de Acompanhamento de Engenharia - RAE, de 25/2/2013 (peça 5, p. 17-20) , apresenta a execução física de 24,29% e o Parecer Consubstanciado - GIGOV, de 2/5/2017 (peça 3, p. 2-3) , trazem as seguintes constatações: 
'As unidades habitacionais não foram concluídas.
 (...) 
A população não teve o benefício da moradia, pois as mesmas não foram concluídas.
 (...) 
Nenhuma unidade habitacional foi concluída.'
5.	No Relatório de Tomada de Contas Especial 258/2018 (peça 7, p. 41-45) , em que os fatos estão circunstanciados, a responsabilização pelo dano ao erário foi atribuída ao Sr. Arnaldo Almeida Mitouso, na condição de Prefeito Municipal de Coari/AM (gestão 17/10/2009 a 31/12/2012) , visto que foi o gestor do município à época da liberação dos recursos, dispondo de tempo e verba suficientes para a execução e conclusão das obras. Sua omissão resultou no dano ao erário decorrente de ausência de funcionalidade do objeto parcialmente executado. Na impossibilidade de fazê-lo, devidamente justificada, deveria adotar as providências necessárias com vista ao resguardo do Erário.
5.1.	Ao Sr. Manoel Adail Amaral Pinheiro, na condição de Prefeito Municipal de Coari/AM (gestão do 01/01/2005 a 31/12/2008 e de 01/01/2013 a 08/02/2014) ; Sr. Igson Monteiro da Silva, na condição de Prefeito Municipal de Coari/AM (gestão 09/02/2014 a 15/04/2015) ; e do Sr. Raimundo Nonato de Araújo Magalhães, na condição de Prefeito Municipal de Coari/AM (gestão 16/04/2015 a 31/12/2016) , responsabilizados por não ter dado continuidade à execução do objeto ou mesmo demonstrado eventual impossibilidade de fazê-lo, adotando medidas de resguardo ao Erário.
6.	Da análise dos autos, verifica-se que foi dada oportunidade de defesa aos responsáveis, em obediência aos princípios constitucionais que asseguram o direito ao contraditório e à ampla defesa, tendo em vista as notificações a seguir. Os agentes responsáveis tiveram oportunidade de defesa, em observância ao art. 5°, inciso LV, da Constituição Federal, e, como não houve a manifestação dos agentes ou recolhimento aos cofres públicos da importância impugnada, subsistem os motivos que legitimaram a instauração desta tomada de contas especial:
6.1.	Sr. Manoel Adail Amaral Pinheiro (peça 7, p. 5-12) ; 
6.2. 	Sr. Arnaldo Almeida Mitouso (peça 7, p. 14-18) ;
6.3.	Sr. Igson Monteiro da Silva (peça 7, p. 19-23) ;
6.4.	Sr. Raimundo Nonato de Araújo Magalhães (peça 7, p. 24-29) .
6.5.	O Sr. Adail José figueiredo Pinheiro, atual Prefeito (gestão 2017-2020) , adotou as medidas cabíveis com vistas a resguardar o erário público, oferecendo notícia-crime ao Ministério Público Federal, em face dos ex-prefeitos e também propôs Ação Civil Pública de Ressarcimento ao Erário em desfavor dos ex-gestores, através do Processo 0000984-26.2017.4.01.3200 que tramita 3ª Vara Federal de Manaus (peça 7, p. 7-40) . 
7.	A Controladoria Geral da União emitiu o Relatório de Auditoria 256/2019 (peça 7, p. 54-56) , e, em face do exame procedido, certificou a irregularidade das contas dos Srs. Arnaldo Almeida Mitouso, Igson Monteiro da Silva, Manoel Adail Amaral Pinheiro e Raimundo Nonato de Araújo Magalhães (peça7, p. 57-58) . O Parecer do Dirigente de Controle Interno (peça 7, p. 59-60) conclui estar o processo em condições de ser submetido ao Ministro do Desenvolvimento Regional para colhimento do pronunciamento de que trata o art. 52 da Lei 8.443/92, e posterior remessa ao Tribunal de Contas da União. 
8.	O Exmo. Ministro do Estado do Desenvolvimento Regional emitiu pronunciamento (peça 7, p. 64-65) , atestando haver tomado conhecimento das conclusões contidas no Relatório e Certificado de Auditoria, bem como no Parecer da Secretaria Federal de Controle Interno da Controladoria-Geral da União, e determinou o encaminhamento do processo ao Tribunal de Contas da União, para julgamento, na forma prevista pelo inciso II, artigo 71, da Constituição Federal.
9.	Na instrução inicial (peça 10) , analisando-se os documentos nos autos, concluiu-se pela necessidade de realização de citação para a seguinte irregularidade: 
9.1	Irregularidade 1: ausência de funcionalidade do objeto do Contrato de Repasse 233.234-36/2007, registro Siafi 614653, sem aproveitamento útil da parcela executada, por motivo de inexecução parcial.
9.1.1	Evidências da irregularidade: Relatório de Acompanhamento de Engenharia - RAE, de 25/2/2013 (peça 5, p. 17-20) ; Parecer Consubstanciado - GIGOV de 2/5/2017 (peça 3, p. 2-3) ; Relatório de Tomada de Contas Especial 258/2018 (peça 7, p. 41-45) .
9.1.2	Normas infringidas: arts. 37, caput, c/c. 70, § único, da Constituição Federal/1988; art. 93 do Decreto-Lei 200, de 25/2/1967; art. 66 do Decreto 93.872/1986.
9.1.3	Débitos relacionados aos responsáveis Arnaldo Almeida Mitouso (CPF XXX.921.332-XX) , Manoel Adail Amaral Pinheiro (CPF XXX.996.732-XX) , Igson Monteiro da Silva (CPF XXX.389.242-XX) e Raimundo Nonato de Araújo Magalhães (CPF XXX.222.872-XX) :
	Valor original (R$) 
	Data da ocorrência

	14.000,00
	22/11/2010

	11.421,50
	13/12/2010

	121.451,53
	03/03/2011

	193.968,98
	02/06/2011

	150.750,29
	01/12/2011

	218.476,80
	19/03/2012

	228.993,71
	02/07/2012

	234.382,34
	17/10/2012

	49.423,62
	01/03/2013

9.1.4	Cofre credor: Tesouro Nacional.
9.1.5	Responsável: Arnaldo Almeida Mitouso (CPF XXX.921.332-XX) .
9.1.5.1	Conduta: na condição de prefeito municipal de Coari/AM (gestão 17/10/2009 a 31/12/2012) , deixar de tomar as providências necessárias à conclusão de obra ou dos serviços pactuados objeto do Contrato de Repasse 233.234-36/2007, registro Siafi 614653, restando imprestável a parcela executada, seja por ter ficado a obra inacabada, seja porque os serviços executados não foram suficientes para obter o atingimento dos objetivos acordados.
9.1.5.2	Nexo de causalidade: a ausência das providências necessárias à conclusão de obra ou dos serviços pactuados objeto do Contrato de Repasse 233.234-36/2007, registro Siafi 614653, resultou na impossibilidade de aproveitamento da parcela executada, e, consequentemente, em prejuízo ao erário correspondente ao valor integral repassado.
9.1.6	Responsável: Manoel Adail Amaral Pinheiro (CPF XXX.996.732-XX) .
9.1.6.1	Conduta: na condição de prefeito municipal de Coari/AM (gestão do 01/01/2005 a 31/12/2008 e de 01/01/2013 a 08/02/2014) , deixar de tomar as providências necessárias à conclusão de obra ou dos serviços pactuados objeto do Contrato de Repasse 233.234-36/2007, registro Siafi 614653, restando imprestável a parcela executada, seja por ter ficado a obra inacabada, seja porque os serviços executados não foram suficientes para obter o atingimento dos objetivos acordados.
9.1.6.2	Nexo de causalidade: a ausência das providências necessárias à conclusão de obra ou dos serviços pactuados objeto do Contrato de Repasse 233.234-36/2007, registro Siafi 614653, resultou na impossibilidade de aproveitamento da parcela executada, e, consequentemente, em prejuízo ao erário correspondente ao valor integral repassado.
9.1.7	Responsável: Igson Monteiro da Silva (CPF XXX.389.242-XX) .
9.1.7.1	Conduta: na condição prefeito municipal de Coari/AM (gestão 09/02/2014 a 15/04/2015) , deixar de tomar as providências necessárias à conclusão de obra ou dos serviços pactuados objeto do Contrato de Repasse 233.234-36/2007, registro Siafi 614653, restando imprestável a parcela executada, seja por ter ficado a obra inacabada, seja porque os serviços executados não foram suficientes para obter o atingimento dos objetivos acordados.
9.1.7.2	Nexo de causalidade: a ausência das providências necessárias à conclusão de obra ou dos serviços pactuados objeto do Contrato de Repasse 233.234-36/2007, registro Siafi 614653, resultou na impossibilidade de aproveitamento da parcela executada, e, consequentemente, em prejuízo ao erário correspondente ao valor integral repassado.
9.1.8	Responsável: Raimundo Nonato de Araújo Magalhães (CPF XXX.222.872-XX) .
9.1.8.1	Conduta: na condição de prefeito municipal de Coari/AM (gestão 16/04/2015 a 31/12/2016) , deixar de tomar as providências necessárias à conclusão de obra ou dos serviços pactuados objeto do Contrato de Repasse 233.234-36/2007, registro Siafi 614653, restando imprestável a parcela executada, seja por ter ficado a obra inacabada, seja porque os serviços executados não foram suficientes para obter o atingimento dos objetivos acordados.
9.1.8.2	Nexo de causalidade: a ausência das providências necessárias à conclusão de obra ou dos serviços pactuados objeto do Contrato de Repasse 233.234-36/2007, registro Siafi 614653, resultou na impossibilidade de aproveitamento da parcela executada, e, consequentemente, em prejuízo ao erário correspondente ao valor integral repassado.
10.	Em cumprimento ao pronunciamento da unidade (peça 12) , foram efetuadas as citações dos responsáveis, nos moldes adiante:
a)	 Igsor Monteiro da Silva - promovida a citação do responsável, conforme delineado adiante:
Comunicação: Ofício 36.619/2020 - Seproc (peça 18) 
Data da Expedição: 14/7/2020
Data da Ciência: 31/7/2020 (peça 21) 
Nome Recebedor: M. Madalena
Observação: Ofício enviado para o endereço do responsável, conforme pesquisa na base de dados no sistema da Receita Federal, custodiada pelo TCU (peça 14) .
Fim do prazo para a defesa: 17/8/2020	
b)	Raimundo Nonato de Araújo Guimarães - promovida a citação do responsável, conforme delineado adiante:
Comunicação: Ofício 50.086/2020 - Seproc (peça 29) 
Data da Expedição: 15/9/2020
Data da Ciência: 25/9/2020 (peça 31) 
Nome Recebedor: José Júnior
Observação: Ofício enviado para o endereço do responsável, conforme pesquisa na base de dados no sistema do Renach, custodiada pelo TCU (peça 26) , após tentativa infrutífera do Ofício 36.623/2020 - Seproc (peças 20 e 23) enviado para o endereço constante da base de dados da Receita Federal (peças 16) .
Fim do prazo para a defesa: 13/10/2020	
c) Manoel Adail Amaral Pinheiro - promovida a citação do responsável, conforme delineado adiante:
Comunicação: Edital 1904-TCU/Seproc (peça 36) 
Data da Expedição: 25/11/2020
Data da Ciência: 21/12/2020 (peça 39) 
Observação: Edital publicado após tentativas frustradas de citação por meio do Ofício 36.621/2020 - Seproc (peças 19 e 24) , enviado para o endereço constante da base de dados da Receita Federal (peças 15) ; e do ofício 50.084/2020 - Seproc (peças 28 e 32) , enviado para o endereço constante da base do CNE (peça 25) .
Fim do prazo para a defesa: 1º/2/2021	
d) Arnaldo Almeida Mitouso - promovida a citação do responsável, conforme delineado adiante:
Comunicação: Edital 1903-TCU/Seproc (peça 37) 
Data da Expedição: 25/11/2020
Data da Ciência: 21/12/2020 (peça 38) 
Observação: Edital publicado após tentativas frustradas de citação por meio do Ofício 36.618/2020 - Seproc (peças 17 e 22) , enviado para o endereço constante da base de dados da Receita Federal (peças 13) ; e do ofício 50.090/2020 - Seproc (peças 30 e 33) , enviado para o endereço constante da base de dados do TSE (peça 27) .
Fim do prazo para a defesa: 1º/2/2021	
11.	Conforme Despacho de Conclusão das Comunicações Processuais (peça 41) , as providências inerentes às comunicações processuais foram concluídas. 
12.	Transcorrido o prazo regimental, todos os responsáveis permaneceram silentes, devendo ser considerados revéis, nos termos do art. 12, § 3º, da Lei 8.443/1992.
ANÁLISE DOS PRESSUPOSTOS DE PROCEDIBILIDADE DA IN/TCU 71/2012
Avaliação de Viabilidade do Exercício do Contraditório e Ampla Defesa
13.	Verifica-se que não houve o transcurso de mais de dez anos desde o fato gerador sem que tenha havido a notificação do responsável pela autoridade administrativa federal competente (art. 6º, inciso II, c/c art. 19 da IN/TCU 71/2012, modificada pela IN/TCU 76/2016) , uma vez que a vigência do Contrato de Repasse foi até 07/09/2017, o prazo para prestação de contas foi até 06/11/2017, e os responsáveis foram notificados sobre a irregularidade pela autoridade administrativa competente conforme abaixo:
13.1.	Sr. Manoel Adail Amaral Pinheiro, por meio do Edital de Notificação/Caixa publicado no DOU de 4/5/2015 (peça 3, p. 8-9) e Ofício 0356/2017/GIGIV/MN recebido em 27/3/2017 (peça 3, p. 10-12) ; 
13.2. 	Sr. Arnaldo Almeida Mitouso, por meio da Notificação/Caixa recebida em 2/10/2014 (peça 3, p. 14-15) e Ofício 0345/2017/GIGIV/MN recebido em 23/3/2017 (peça 3, p. 16-18) ;
13.3.	Sr. Igson Monteiro da Silva, por meio da Notificação/Caixa recebida em 1/10/2014 (peça 3, p. 19-20) e do Edital de Notificação/Caixa publicado no DOU de 17/4/2017 (peça 3, p. 24) ;
13.4.	Sr. Raimundo Nonato de Araújo Magalhães, por meio da Notificação/Caixa recebida em 12/5/2016 (peça 3, p. 25) e do Edital de Notificação/Caixa publicado no DOU de 17/4/2017 (peça 7, p. 29) .
Valor de Constituição da TCE 	
14.	Verifica-se, ainda, que o valor atualizado do débito apurado (sem juros) em 1/1/2017 é de R$ 1.708.335,88, portanto superior ao limite mínimo de R$ 100.000,00, na forma estabelecida conforme os arts. 6º, inciso I, e 19 da IN/TCU 71/2012, modificada pela IN/TCU 76/2016. 
OUTROS PROCESSOS/DÉBITOS NOS SISTEMAS DO TCU COM OS MESMOS RESPONSÁVEIS
 (...) 
16.	A tomada de contas especial está, assim, devidamente constituída e em condição de ser instruída.
EXAME TÉCNICO
Da validade das notificações:
 (...) 
21.	No caso vertente, as citações dos responsáveis Igsor Monteiro da Silva e Raimundo Nonato de Araújo Guimarães se deram em endereços provenientes das bases de CPFs da Receita Federal e do Renach, respectivamente, em sistema custodiado pelo TCU. As entregas dos ofícios citatórios nesses endereços ficaram comprovadas (v. item 10, alíneas 'a' e 'b') .
22.	As citações de Manoel Adail Amaral Pinheiro e Arnaldo Almeida Mitouso se deram por meio de edital publicado no DOU, após tentativas frustradas por meio de ofícios enviados aos endereços provenientes da Receita Federal e CNE, para o primeiro responsável; e da Receita Federal e TSE, para o segundo responsável (v. item 10, alíneas 'c' e 'd') .
 (...) 
26.	No entanto, os responsáveis não se manifestaram na fase interna, não havendo, assim, nenhum argumento que possa vir a ser analisado e posteriormente servir para afastar as irregularidades apontadas.
27.	Em se tratando de processo em que a parte interessada não se manifestou acerca das irregularidades imputadas, não há elementos para que se possa efetivamente aferir e reconhecer a ocorrência de boa-fé na conduta do responsável, podendo este Tribunal, desde logo, proferir o julgamento de mérito pela irregularidade das contas, conforme os termos dos §§ 2º e 6º do art. 202 do Regimento Interno do TCU. (Acórdão 2064/2011-TCU-Primeira Câmara (relator Min. Ubiratan Aguiar) , 6.182/2011-TCU-1ª Câmara (relator Min. Weder de Oliveira) , 4.072/2010-TCU-1ª Câmara (Relator Min. Valmir Campelo) , 1.189/2009-TCU-1ª Câmara (Relator Min. Marcos Bemquerer) , 731/2008-TCU-Plenário (Relator Min. Aroldo Cedraz) .
28.	Dessa forma, os responsáveis Arnaldo Almeida Mitouso, Manoel Adail Amaral Pinheiro, Igson Monteiro da Silva e Raimundo Nonato de Araújo Magalhães devem ser considerados revéis, nos termos do art. 12, § 3º, da Lei 8.443/1992, devendo as contas serem julgadas irregulares, condenando-os solidariamente ao débito apurado.
Da irregularidade
29.	A motivação para a instauração da Tomada de Contas Especial foi a ausência de funcionalidade do objeto do contrato de repasse descrito como 'a execução da urbanização de assentamentos precários' sem aproveitamento útil da parcela executada, por motivo de inexecução parcial. O Relatório de Acompanhamento de Engenharia - RAE, de 25/2/2013 (peça 5, p. 17-20) , apresenta a execução física de apenas 24,29% e o Parecer Consubstanciado - GIGOV de 2/5/2017 (peça 3, p. 2-3) registrou que a população não teve o benefício da moradia, pois nenhuma unidade habitacional foi concluída.
30.	Esta Corte possui entendimento sedimentado de que a execução parcial de objetos de convênios em que reste consignada a imprestabilidade do que foi edificado para o atingimento da meta ajustada implica débito em valor integral, conforme se nota dos precedentes abaixo relacionados, colhidos da ferramenta de pesquisa denominada Jurisprudência Selecionada:
'Acórdão 494/2016-TCU-Primeira Câmara (Relator Ministro-Substituto André de Carvalho) :
A execução parcial do objeto pactuado aliada à imprestabilidade da parcela realizada permite a condenação do responsável pelo valor total dos recursos repassados pelo convênio.
Acórdão 2812/2017-TCU-Primeira Câmara (Relator Ministro-Substituto Weder de Oliveira) :
Considera-se como prejuízo em valores integrais a aplicação de recursos do convênio em objeto que se revela inservível ou sem funcionamento após a sua execução, completa ou parcial.
Acórdão 11572/2018-TCU-Primeira Câmara (Relator Ministro Benjamin Zymler) :
Quando a parcela executada do convênio não for suficiente para o atingimento, ainda que parcial, dos objetivos do ajuste, sem quaisquer benefícios à sociedade, a possibilidade de aproveitamento do que já foi executado em eventual retomada de obras, por se tratar de mera hipótese, não de benefício efetivo, não enseja o correspondente abatimento no valor do débito apurado.'
31.	Desta forma, tendo em vista que o Contrato de Repasse 233.234-36/2007, registro Siafi 614653, foi executado de forma parcial, sem que pudesse haver aproveitamento da parcela executada, verifica-se a inutilidade total da parcela executada, devendo os responsáveis serem citados, para apresentarem alegações de defesa e/ou recolher os valores utilizados no empreendimento.
Da Responsabilização
32.	Quanto à responsabilização dos Srs. Arnaldo Almeida Mitouso, na condição de Prefeito Municipal de Coari/AM (gestão 17/10/2009 a 31/12/2012) , Manoel Adail Amaral Pinheiro, na condição de Prefeito Municipal de Coari/AM (gestão do 01/01/2005 a 31/12/2008 e de 01/01/2013 a 08/02/2014) , Igson Monteiro da Silva, na condição de Prefeito Municipal de Coari/AM (gestão 09/02/2014 a 15/04/2015) , e Raimundo Nonato de Araújo Magalhães, na condição de Prefeito Municipal de Coari/AM (gestão 16/04/2015 a 31/12/2016) , foi corretamente apurada no Relatório de Tomada de Contas Especial 258/2018 (peça 7, p. 41-45) :
33.	O Sr. Arnaldo Almeida Mitouso, na condição de Prefeito Municipal de Coari/AM (gestão 17/10/2009 a 31/12/2012) , deixou de executar parcialmente objeto relativo ao Contrato de Repasse 233.234-36/2007, registro Siafi 614653, sem dotá-lo de funcionalidade. Foi o gestor do município à época da liberação dos recursos, dispondo de tempo e verba suficientes para a execução e conclusão das obras. Sua omissão resultou no dano ao erário decorrente de ausência de funcionalidade do objeto parcialmente executado.
34.	Esta Corte possui o seguinte entendimento, Acórdão 3221/2017-TCU-Segunda Câmara - Relator: Marcos Bemquerer: o prefeito que dá causa a atraso na execução de convênio, fazendo com que seu término recaia sobre a gestão do prefeito sucessor, responde solidariamente com este pela eventual não conclusão do objeto ajustado.
35.	O Sr. Manoel Adail Amaral Pinheiro, na condição de Prefeito Municipal de Coari/AM (gestão do 01/01/2005 a 31/12/2008 e de 01/01/2013 a 08/02/2014) , o Sr. Igson Monteiro da Silva, na condição de Prefeito Municipal de Coari/AM (gestão 09/02/2014 a 15/04/2015) , e o Sr. Raimundo Nonato de Araújo Magalhães, na condição de Prefeito Municipal de Coari/AM (gestão 16/04/2015 a 31/12/2016) , mesmo dispondo de recursos financeiros para a execução do objeto contratado, falharam em não dar continuidade ao Contrato de Repasse 233.234-36/2007, registro Siafi 614653. Durante o período em que estiveram representando o Município, não foi comprovada qualquer atitude para a retomada de execução da obra. A omissão resultou no dano ao erário decorrente da ausência de funcionalidade total do objeto parcialmente executado. Na impossibilidade de fazê-lo, devidamente justificada, deveriam adotar as providências necessárias com vistas ao resguardo do Erário.
36.	Esta Corte possui o seguinte entendimento, Acórdão 6363/2017-TCU-Segunda Câmara - Relator: Marcos Bemquerer: fica caracterizada a responsabilidade do prefeito sucessor quando, com recursos garantidos para tal, não retomar obra iniciada e não acabada pelo seu antecessor, por implicar desperdício de recursos públicos e contrariar o princípio da continuidade administrativa. 
37.	Quanto à não responsabilização da empresa Contratada para a execução das obras (Construtora Paricá Ltda.) , a referida empresa executou percentual da obra de 24,29%, que é compatível com o percentual dos recursos que foram desbloqueados, de 24,38% [ (R$ 1.280.084,77/ R$ 5.250.000,00) x100]:
37.1.	O valor R$ 1.280.084,77 é o total desbloqueado, indicado no quadro do item 2.2 anterior.
37.2.	O valor R$ 5.250.000,00 é quanto fora orçado do Contrato de Repasse indicado no item 2 anterior (R$ 5.000.000,00 à conta do Concedente e R$ 250.000,00 de contrapartida do Convenente) , dos quais, conforme indicado no quadro daquele mesmo item 2, R$ 131.250,00 tem como finalidade 'Trabalho social'. O trabalho social corresponde a 2,5% do objeto [ (R$ 131.250,00/ R$ 5.250.000,00) x100]. 
Quantificação do dano 
38.	Para o pagamento dos serviços/obras realizadas, foram desbloqueados ao Município o valor total de R$ 1.222.868,77 (peça 6, p. 69) , que corresponde ao dano apurado, conforme quadro a seguir: 
	Data de ocorrência
	Valor histórico (R$) 
	Identificador parcela

	22/11/2010
	14.000,00
	D1

	13/12/2010
	11.421,50
	D2

	03/03/2011de 
	121.451,53
	D3

	02/06/2011
	193.968,98
	D4

	01/12/2011
	150.750,29
	D5

	19/03/2012
	218.476,80
	D6

	02/07/2012
	228.993,71
	D7

	17/10/2012
	234.382,34
	D8

	01/03/2013
	49.423,62
	D9

	SOMA
	1.222.868,77
	
Prescrição da Pretensão Punitiva
39.	Vale ressaltar que a pretensão punitiva do TCU, conforme Acórdão 1441/2016-TCU-Plenário, Relator Min. Benjamin Zymler, que uniformizou a jurisprudência acerca dessa questão, subordina-se ao prazo geral de prescrição indicado no art. 205 do Código Civil, que é de dez anos, contado da data de ocorrência da irregularidade sancionada, nos termos do art. 189 do Código Civil, sendo este prazo interrompido pelo ato que ordenar a citação, a audiência ou a oitiva do responsável.
40.	No caso em exame, não ocorreu a prescrição, uma vez que a irregularidade sancionada ocorreu em 7/9/2017, e o ato de ordenação da citação ocorreu em 14/7/2020 (peça 12) .
CONCLUSÃO
41.	Em face da análise promovida na seção 'Exame Técnico', verifica-se que os responsáveis Arnaldo Almeida Mitouso, Manoel Adail Amaral Pinheiro, Igson Monteiro da Silva e Raimundo Nonato de Araújo Magalhães não lograram comprovar a boa e regular aplicação dos recursos, instados a se manifestarem, optaram pelo silêncio, configurando as revelias, nos termos do § 3º, do art. 12, da Lei 8.443/1992. Ademais, inexistem nos autos elementos que demonstrem a boa-fé dos responsáveis ou a ocorrência de outras excludentes de culpabilidade.
42.	Verifica-se também que não houve a prescrição da pretensão punitiva, conforme análise já realizada.
43.	Tendo em vista que não constam dos autos elementos que permitam reconhecer a boa-fé dos responsáveis, sugere-se que as suas contas sejam julgadas irregulares, nos termos do art. 202, § 6º, do Regimento Interno do TCU, com a imputação do débito atualizado monetariamente e acrescido de juros de mora, nos termos do art. 202, § 1º do Regimento Interno do TCU, descontado o valor eventualmente recolhido, com a aplicação da multa prevista no art. 57 da Lei 8.443/1992.
44.	Por fim, como não houve elementos que pudessem modificar o entendimento acerca das irregularidades em apuração, mantém-se a matriz de responsabilização presente na peça 10.
PROPOSTA DE ENCAMINHAMENTO
45.	Diante do exposto, submetemos os autos à consideração superior, propondo ao Tribunal:
a)	considerar revéis os responsáveis Arnaldo Almeida Mitouso (CPF XXX.921.332-XX) , Manoel Adail Amaral Pinheiro (CPF XXX.996.732-XX) , Igson Monteiro da Silva (CPF XXX.389.242-XX) e Raimundo Nonato de Araújo Magalhães (CPF XXX.222.872-XX) , para todos os efeitos, dando-se prosseguimento ao processo, com fulcro no art. 12, § 3º, da Lei 8.443/1992; 
b)	julgar irregulares, nos termos dos arts. 1º, inciso I, 16, inciso III, alíneas b e c, da Lei 8.443/1992, c/c os arts. 19 e 23, inciso III, da mesma Lei, as contas dos responsáveis Arnaldo Almeida Mitouso (CPF XXX.921.332-XX) , Manoel Adail Amaral Pinheiro (CPF XXX.996.732-XX) , Igson Monteiro da Silva (CPF XXX.389.242-XX) e Raimundo Nonato de Araújo Magalhães (CPF XXX.222.872-XX) , condenando-os solidariamente ao pagamento das importâncias a seguir especificadas, atualizadas monetariamente e acrescidas dos juros de mora, calculadas a partir das datas discriminadas até a data da efetiva quitação do débito, fixando-lhes o prazo de quinze dias, para que comprovem, perante o Tribunal, o recolhimento das referidas quantias aos cofres do Tesouro Nacional, nos termos do art. 23, inciso III, alínea 'a', da citada lei, c/c o art. 214, inciso III, alínea 'a', do Regimento Interno do TCU.  
	Débitos solidários relacionados aos responsáveis Arnaldo Almeida Mitouso (CPF XXX.921.332-XX) , Manoel Adail Amaral Pinheiro (CPF XXX.996.732-XX) , Igson Monteiro da Silva (CPF XXX.389.242-XX) e Raimundo Nonato de Araújo Magalhães (CPF XXX.222.872-XX) :
	Valor original (R$) 
	Data da ocorrência

	14.000,00
	22/11/2010

	11.421,50
	13/12/2010

	121.451,53
	03/03/2011

	193.968,98
	02/06/2011

	150.750,29
	01/12/2011

	218.476,80
	19/03/2012

	228.993,71
	02/07/2012

	234.382,34
	17/10/2012

	49.423,62
	01/03/2013

Valor atualizado do débito (com juros) em 8/4/2021: R$ 2.176.502,33.
c)	aplicar individualmente aos responsáveis Arnaldo Almeida Mitouso (CPF XXX.921.332-XX) , Manoel Adail Amaral Pinheiro (CPF XXX.996.732-XX) , Igson Monteiro da Silva (CPF XXX.389.242-XX) e Raimundo Nonato de Araújo Magalhães (CPF XXX.222.872-XX) a multa prevista no art. 57 da Lei 8.443/1992 c/c o art. 267 do Regimento Interno do TCU, fixando-lhes o prazo de quinze dias, a contar da notificação, para que comprovem, perante o Tribunal (art. 214, III, alínea 'a', do Regimento Interno do TCU) , o recolhimento da dívida aos cofres do Tesouro Nacional, atualizada monetariamente desde a data do acórdão proferido por este Tribunal até a data do efetivo recolhimento, se paga após o vencimento, na forma da legislação em vigor;
d)	autorizar, desde logo, a cobrança judicial das dívidas, caso não atendidas as notificações, na forma do disposto no art. 28, inciso II, da Lei 8.443/1992;
e)	autorizar também, desde logo, se requerido, com fundamento no art. 26 da Lei 8.443, de 1992, c/c o art. 217, §§ 1º e 2º, do Regimento Interno do TCU, o parcelamento da dívida em até 36 parcelas, incidindo, sobre cada parcela, corrigida monetariamente, os correspondentes acréscimos legais, fixando-lhes o prazo de quinze dias, a contar do recebimento da notificação, para comprovar, perante o Tribunal, o recolhimento da primeira parcela, e de trinta dias, a contar da parcela anterior, para comprovar os recolhimentos das demais parcelas, devendo incidir, sobre cada valor mensal, atualizado monetariamente, os juros de mora devidos, no caso do débito, na forma prevista na legislação em vigor, alertando o responsável de que a falta de comprovação do recolhimento de qualquer parcela importará o vencimento antecipado do saldo devedor, nos termos do § 2º do art. 217 do Regimento Interno deste Tribunal; 
f)	enviar cópia do Acórdão a ser prolatado à Procuradoria da República no Estado do Amazonas, nos termos do § 3º do art. 16 da Lei 8.443/1992, c/c o § 7º do art. 209 do Regimento Interno do TCU, para adoção das medidas cabíveis; e
g)	enviar cópia do Acórdão que vier a ser proferido ao Ministério do Desenvolvimento Regional e aos responsáveis, para ciência;
h)	informar à Procuradoria da República no Estado do Amazonas, ao Ministério do Desenvolvimento Regional e aos responsáveis que a presente deliberação, acompanhada do Relatório e do Voto que a fundamenta, está disponível para a consulta no endereço www.tcu.gov.br/acordaos, além de esclarecer que, caso requerido, o TCU poderá fornecer sem custos as correspondentes cópias, de forma impressa; e
i)	informar à Procuradoria da República no Estado do Amazonas que, nos termos do parágrafo único do art. 62 da Resolução TCU 259/2014, os procuradores e membros do Ministério Público credenciados nesta Corte podem acessar os presentes autos de forma eletrônica e automática, ressalvados apenas os casos de eventuais peças classificadas como sigilosas, as quais requerem solicitação formal."
A representante do MP/TCU (peça 45) , procuradora-geral Cristina Machado da Costa e Silva, concordou parcialmente com a proposta da unidade instrutiva, nos seguintes termos:
"2.	De início, convém registrar nossa divergência acerca da responsabilização do Senhor Arnaldo Almeida Mitouso no presente caso, inicialmente pelo fato de que os autos carecem de maiores informações sobre o período de execução do objeto, que se deu justamente em sua gestão. Ainda que a fiscalização da Caixa tenha identificado atraso no andamento das obras (peça 4, p. 19-58 e peça 5, p. 1-20) , não restou consignado nos respectivos relatórios de acompanhamento os motivos para tal situação. Houve sempre a prorrogação do contrato, sem contestações ou cobranças por parte da concedente - apenas eventuais pendências pontuais com as consequentes glosas. Tal situação mudou apenas em 18/12/2012, ao final do mandato do referido prefeito, quando da sétima inspeção realizada no local, oportunidade em que foram identificadas alterações divergentes nos serviços em relação ao projeto aprovado, as quais determinavam a necessidade de reprogramações (peça 5, p. 13) . A continuidade do objeto, diante da constatação de efetiva paralisação dos trabalhos, porém, só veio a ser exigida dos gestores em setembro/outubro de 2014, quando se encontrava na titularidade da prefeitura o Senhor Igson Monteiro da Silva e já se havia até mesmo encerrado a passagem do Senhor Manoel Adail Amaral Pinheiro pelo cargo (8/2/2014) .
3.	Diante desse contexto, entendemos que não se mostra aplicável a jurisprudência citada pela Unidade Técnica para considerar o Senhor Arnaldo Almeida Mitouso como responsável nos autos (Acórdão n.º 3221/2017-2.ª Câmara) . Isso porque, no caso mencionado, o prefeito que implementou em parte o objeto foi arrolado em solidariedade ao débito por ter sido evidenciado que o principal obstáculo ao início dos trabalhos - e consequentemente o atraso verificado na execução dos serviços - decorreu da obtenção da titularidade da área onde seria realizada a obra, medida que estava a cargo daquele gestor. Não é a mesma situação verificada na presente TCE, tendo em vista que o terreno onde foi iniciado o assentamento era o local definido e aprovado em projeto pela Caixa, conforme atestam desde o início os relatórios de acompanhamento, sem que tenha sido associada qualquer irregularidade ou pendência quanto a esse aspecto (peça 4, p. 21) . Além disso, não estavam compreendidos no período de sua gestão à frente da prefeitura os eventuais trâmites burocráticos a superar entre a assinatura do contrato de repasse em 13/12/2007 (peça 4, p. 7) e o efetivo início das obras, em 18/12/2009 (peça 4, p. 20) - um interregno, portanto, de dois anos -, uma vez que sua posse como prefeito se deu apenas em 17/10/2009. 
4.	Não olvidamos que o prazo previsto para implementação do empreendimento era de doze meses, logo, em período hábil a se realizar ainda dentro do mandato do Senhor Arnaldo Almeida Mitouso. Porém, como já ressaltado, não há nos autos elementos que possam caracterizar a omissão desse gestor quanto ao devido andamento dos trabalhos durante o tempo em que ocupou o mandato de prefeito de Coari/AM.
5.	Reconhecemos, ainda, que a ausência de manifestação desse gestor, tanto na fase interna quanto na externa, após citação, prejudica sobremaneira o exame de sua própria solidariedade no débito identificado neste processo, tanto para lhe trazer benefícios como para lhe prejudicar. Contudo, entendemos que a responsabilidade pela devida apuração e informação seria das instâncias de controle que atuaram na constituição desta TCE.
6.	Nesse sentido, cabe esclarecer que o relatório do tomador de contas, relativamente ao Senhor Arnaldo Almeida Mitouso, conclui que a sua atribuição de responsabilidade no débito decorre de ter sido ele 'o gestor à época da liberação dos recursos, dispondo de tempo e recursos suficientes para a execução e conclusão das obras', tendo a sua omissão resultado no 'dano ao erário decorrente da ausência de funcionalidade do objeto parcialmente executado' e que, 'na impossibilidade de fazê-lo [finalizar os trabalhos], devidamente justificada, deveria adotar as providências necessárias com vistas ao resguardo do Erário' (peça 7, p. 44) . Em anuência se manifestou o órgão de controle interno (peça 7, p. 54-60) .
7.	Em que pesem tais conclusões, a nosso ver, elas não fundamentam de forma adequada a solidariedade atribuída ao Senhor Arnaldo Almeida Mitouso. Se por um lado não restou devidamente caracterizada a omissão a ele atribuída, por outro, não era seu o encargo de adotar medidas para o resguardo do Erário, visto que são providências que deveriam ter sido tomadas pelos gestores que o sucederam na prefeitura. Afinal, ao cumprir seu mandato, estando as obras em curso, com indicativo de divergências em relatório apenas ao final de dezembro de 2012, não havia para ele qualquer expectativa de agir no sentido de garantir a continuidade das obras, obrigação em relação à qual somente veio a ser informado pela primeira vez, como já ressaltado, em 2014 (peça 3, p. 15) .
8.	Feita a ressalva quanto à responsabilização do Senhor Arnaldo Almeida Mitouso, relativamente aos demais responsáveis aquiescemos à análise de mérito e às conclusões da Unidade Técnica.
9.	Acrescentamos, por fim, que, a despeito da análise da prescrição pela SecexTCE ter se fundamentado no Acórdão 1441/2016-TCU-Plenário - deliberação que já consideramos superada para fins de se avaliar o tema nos processos de controle externo em andamento no Tribunal -, concluímos, a partir das disposições da Lei n.º 9.873/1999, que ela, de fato, não se operou no presente caso. Isso porque o histórico descrito nos autos apresenta uma série de eventos e atos interruptivos da contagem estabelecida, não tendo se alcançado sequer o triênio previsto no art. 1.º, §1.º desse diploma legal, de modo que não houve a superação, por conseguinte, do prazo quinquenal.
10.	Diante do exposto, esta representante do Ministério Público se manifesta de acordo com o encaminhamento alvitrado pela Unidade Técnica às peças 42 a 44 dos autos, exceto quanto à responsabilização do Senhor Arnaldo Almeida Mitouso, o qual deve ser excluído da presente relação processual."
	É o relatório.

não há.

Procuradora-Geral Cristina Machado da Costa e Silva.

TOMADA DE CONTAS ESPECIAL. CONTRATO DE REPASSE. MINISTÉRIO DAS CIDADES. AUSÊNCIA DE FUNCIONALIDADE DO OBJETO. CITAÇÃO. REVELIA. EXCLUSÃO DA RELAÇÃO PROCESSUAL DE UM DOS RESPONSÁVEIS. CONTAS IRREGULARES. DÉBITO. MULTA. COMUNICAÇÕES.

TOMADA DE CONTAS ESPECIAL (TCE)

Secretaria de Controle Externo de Tomada de Contas Especial (Secex-TCE).

Trata-se de tomada de contas especial instaurada pela Caixa Econômica Federal (CAIXA) , em desfavor dos Srs. Arnaldo Almeida Mitouso, Manoel Adail Amaral Pinheiro, Igson Monteiro da Silva e Raimundo Nonato de Araújo Magalhães, ex-prefeitos de Coari/AM, respectivamente nos períodos 17/10/2009 a 31/12/2012; 1º/1/2005 a 31/12/2008 e de 1º/1/2013 a 8/2/2014; 9/2/2014 a 15/4/2015; e 16/4/2015 a 31/12/2016, em razão da ausência de funcionalidade do objeto, sem aproveitamento útil da parcela executada, por motivo de inexecução parcial do contrato de repasse 233.234-36/2007[footnoteRef:2], firmado com o então Ministério das Cidades, para "a execução da urbanização de assentamentos precários". [2:  Peça 3, p.71 e peça 4, p. 1-7.] 
Os recursos federais foram previstos em R$ 5.000.000,00, acrescidos de contrapartida no montante de R$ 250.000,00[footnoteRef:3]. Os repasses da União atingiram R$ 1.563.500,00, entre 2010 e 2013[footnoteRef:4], dos quais foram desbloqueados R$ 1.222.868,77[footnoteRef:5]. O ajuste esteve em vigência entre 13/12/2007 e 7/9/2017, com prazo para prestação de contas encerrando-se em 6/11/2017[footnoteRef:6]. [3:  Peça 4, p. 2.]  [4:  Peça 7, p. 52-53.]  [5:  Peça 6, p. 69.]  [6:  Peça 7, p. 50.] 
O relatório de tomada de contas especial[footnoteRef:7] informou que o empreendimento, conforme relatório de acompanhamento de engenharia apresentado em 25/2/2013, apresentava execução física de 24,29%, sendo que as unidades básicas habitacionais não foram concluídas, o que configurou a ausência de funcionalidade do objeto. [7:  Peça 7, p. 41-45.] 
Segundo o mesmo relatório, os responsáveis foram notificados acerca da irregularidade. No entanto, não se manifestaram ou restituíram os recursos.
O dano apontado foi de R$ 1.222.868,77, imputado solidariamente ao gestor dos recursos, Sr. Arnaldo Almeida Mitouso, e seus sucessores, Srs. Manoel Adail Amaral Pinheiro, Igson Monteiro da Silva e Raimundo Nonato de Araújo Magalhães.
A Controladoria-Geral da União[footnoteRef:8] chegou às mesmas conclusões. Após serem emitidos o certificado de auditoria[footnoteRef:9], o parecer do dirigente de controle interno[footnoteRef:10] e o pronunciamento ministerial[footnoteRef:11], o processo foi remetido a este Tribunal. [8:  Peça 7, p. 54-56.]  [9:  Peça 7, p. 57-58.]  [10:  Peça 7, p. 59-60.]  [11:  Peça 7, p. 64-65.] 
No âmbito do Tribunal, a Secretaria de Controle Externo de Tomada de Contas Especial (Secex-TCE) decidiu promover a citação dos responsáveis, seguindo as conclusões do tomador de contas especial[footnoteRef:12], em razão da ausência de funcionalidade do objeto. [12:  Peças 10, 11 e 12.] 
Devidamente cientificados[footnoteRef:13] os responsáveis não apresentaram alegações de defesa, impondo-se considerá-los revéis. [13:  Peça 41.] 
Com base nos documentos presentes nos autos, a Secex-TCE propõe que as contas dos responsáveis sejam julgadas irregulares, atribuindo-lhes, solidariamente, o débito apurado, bem como a aplicação individual da multa prevista no art. 57 da Lei 8.443/1992[footnoteRef:14]. [14:  Peças 42, 43 e 44.] 
A representante do MP/TCU, procuradora-geral Cristina Machado da Costa e Silva, discordou, em parte, do encaminhamento proposto[footnoteRef:15]. [15:  Peça 45.] 
Ainda que tenha concordado com a responsabilização dos prefeitos sucessores, considera que o Sr. Arnaldo Almeida Mitouso não deveria responder pelo débito, pois a fiscalização da CAIXA que identificou o atraso no andamento das obras não consignou, nos respectivos relatórios de acompanhamento, os motivos para tal situação.
Apenas em 18/12/2012, ao final do mandato do referido prefeito, é que foram identificadas alterações divergentes nos serviços em relação ao projeto aprovado, o que demandaria reprogramações, sendo que a continuidade das obras só veio a ser exigida dos gestores em setembro/outubro de 2014.
Destacou, também, que o prazo previsto para implementação do empreendimento era de doze meses, o que considerou tempo suficiente para executar a avença.
II
Acolho o posicionamento da representante do MP/TCU, o qual adoto como fundamento para minhas razões de decidir.
Conforme apontado pela procuradora-geral, os relatórios parciais emitidos pela CAIXA não identificaram, inicialmente, o atraso e seu motivo, o que só veio ocorrer no término do mandato do Sr. Arnaldo Almeida Mitouso:
"2.	De início, convém registrar nossa divergência acerca da responsabilização do Senhor Arnaldo Almeida Mitouso no presente caso, inicialmente pelo fato de que os autos carecem de maiores informações sobre o período de execução do objeto, que se deu justamente em sua gestão. Ainda que a fiscalização da Caixa tenha identificado atraso no andamento das obras (peça 4, p. 19-58 e peça 5, p. 1-20) , não restou consignado nos respectivos relatórios de acompanhamento os motivos para tal situação. Houve sempre a prorrogação do contrato, sem contestações ou cobranças por parte da concedente - apenas eventuais pendências pontuais com as consequentes glosas. Tal situação mudou apenas em 18/12/2012, ao final do mandato do referido prefeito, quando da sétima inspeção realizada no local, oportunidade em que foram identificadas alterações divergentes nos serviços em relação ao projeto aprovado, as quais determinavam a necessidade de reprogramações (peça 5, p. 13) . A continuidade do objeto, diante da constatação de efetiva paralisação dos trabalhos, porém, só veio a ser exigida dos gestores em setembro/outubro de 2014, quando se encontrava na titularidade da prefeitura o Senhor Igson Monteiro da Silva e já se havia até mesmo encerrado a passagem do Senhor Manoel Adail Amaral Pinheiro pelo cargo (8/2/2014) .
3.	Diante desse contexto, entendemos que não se mostra aplicável a jurisprudência citada pela Unidade Técnica para considerar o Senhor Arnaldo Almeida Mitouso como responsável nos autos (Acórdão n.º 3221/2017-2.ª Câmara) . (...) 
4.	Não olvidamos que o prazo previsto para implementação do empreendimento era de doze meses, logo, em período hábil a se realizar ainda dentro do mandato do Senhor Arnaldo Almeida Mitouso. Porém, como já ressaltado, não há nos autos elementos que possam caracterizar a omissão desse gestor quanto ao devido andamento dos trabalhos durante o tempo em que ocupou o mandato de prefeito de Coari/AM.
 (...) 
6.	Nesse sentido, cabe esclarecer que o relatório do tomador de contas, relativamente ao Senhor Arnaldo Almeida Mitouso, conclui que a sua atribuição de responsabilidade no débito decorre de ter sido ele 'o gestor à época da liberação dos recursos, dispondo de tempo e recursos suficientes para a execução e conclusão das obras', tendo a sua omissão resultado no 'dano ao erário decorrente da ausência de funcionalidade do objeto parcialmente executado' e que, 'na impossibilidade de fazê-lo [finalizar os trabalhos], devidamente justificada, deveria adotar as providências necessárias com vistas ao resguardo do Erário' (peça 7, p. 44) . Em anuência se manifestou o órgão de controle interno (peça 7, p. 54-60) .
7.	Em que pesem tais conclusões, a nosso ver, elas não fundamentam de forma adequada a solidariedade atribuída ao Senhor Arnaldo Almeida Mitouso. Se por um lado não restou devidamente caracterizada a omissão a ele atribuída, por outro, não era seu o encargo de adotar medidas para o resguardo do Erário, visto que são providências que deveriam ter sido tomadas pelos gestores que o sucederam na prefeitura. Afinal, ao cumprir seu mandato, estando as obras em curso, com indicativo de divergências em relatório apenas ao final de dezembro de 2012, não havia para ele qualquer expectativa de agir no sentido de garantir a continuidade das obras, obrigação em relação à qual somente veio a ser informado pela primeira vez, como já ressaltado, em 2014 (peça 3, p. 15) .
8.	Feita a ressalva quanto à responsabilização do Senhor Arnaldo Almeida Mitouso, relativamente aos demais responsáveis aquiescemos à análise de mérito e às conclusões da Unidade Técnica.
Ademais, R$ 1.173.445,15 dos R$ 1.222.868,77 em recursos federais desbloqueados foram executados financeiramente ao longo de quase 2 anos de sua gestão, o que corresponde, aproximadamente, ao percentual de execução física apurado pelo concedente, considerando-se a previsão de R$ 5.000.000,00.
A situação dos prefeitos sucessores, revéis, no entanto, não é a mesma, visto que não deram continuidade à execução do objeto ou, caso não fosse possível, adotado as medidas judiciais cabíveis contra seus antecessores, o que não foi feito por nenhum deles. Apenas o Sr. Adail José Figueiredo Pinheiro, prefeito na gestão 2017-2020, tomou tal providência[footnoteRef:16], motivo pelo qual não figurou no polo passivo processual. [16:  Peça 7, p. 7-40.] 
Desse modo, os Srs. Manoel Adail Amaral Pinheiro, Igson Monteiro da Silva e Raimundo Nonato de Araújo Magalhães devem ter suas contas julgadas irregulares, e condenados a ressarcir o erário, sendo-lhes aplicada, individualmente, a multa prevista no art. 57 da Lei 8.442/1992.
Diante do exposto, manifesto-me pela aprovação do acórdão que ora submeto à apreciação deste Colegiado. 
TCU, Sala das Sessões Ministro Luciano Brandão Alves de Souza, em tagDataSessao.
Weder de Oliveira 
Relator